臺灣基隆地方法院刑事判決　　　　　　　　 93年度自字第8號
自　訴　人　乙○○
自訴代理人　詹文凱律師
被　　　告　甲○○
　　　　　　　　　　　　　　　.
選任辯護人　張迺良律師
　　　　　　簡宏明律師
上列被告因誹謗案件，經自訴人提起自訴，本院判決如下：
    主  文
甲○○無罪。
    理  由
一、自訴意旨略以：自訴人為陽明海運股份有限公司（下稱陽明
    海運公司）民營化留任人員，被告為該公司副總經理，於民
    國93年1 月15日總經理黃望修公出時代行其職權，明知自訴
    人並無拒絕分派工作及與主管發生衝突等事，竟對自訴人發
    布人事懲令，指自訴人「藉故拒絕分派工作並在辦公場所與
    主管發生衝突」，並在陽明海運公司網站上公布，使公司所
    有員工均可共見共聞，被告散布不實訊息之行為，已嚴重損
    害自訴人之名譽，因認被告涉有刑法第310 條第2 項之加重
    誹謗罪嫌云云。
二、按犯罪事實應依證據認定之，無證據不得認定犯罪事實，又
    不能證明被告犯罪者，應諭知無罪之判決，刑事訴訟法第15
    4 第2 項、第301 條第1 項分別定有明文。次按認定不利於
    被告之事實，須依積極證據，苟積極證據不足為不利於被告
    事實之認定時，即應為有利於被告之認定，更不必有何有利
    之證據，最高法院著有30年上字第816 號判例可資佐參。又
    按刑法第310 條第2 項誹謗罪之成立，以意圖散布於眾，而
    以散布文字、圖畫之方式，指摘或傳述足以毀損他人名譽之
    事為要件，此觀之刑法第310 條第1 項、第2 項之規定甚明
    ，是行為人除客觀上有將足以毀損他人名譽之事以文字、圖
    畫方式散布於眾之行為外，主觀上亦須有誹謗之故意及散布
    於眾之意圖，始足該當刑法第310條第2項之誹謗罪。而行為
    人是否具有主觀構成要件故意，須依行為當時之具體情況客
    觀判斷之，倘無證據足證行為人係出於惡意之情況下，即應
    推定其係以善意為之。
三、本件自訴人認被告涉有刑法第310 條第2 項之加重誹謗罪，
    無非係以被告明知自訴人並無拒絕分派工作及與主管發生衝
    突等事，竟對自訴人發布人事懲令，指自訴人「藉故拒絕分
    派工作並在辦公場所與主管發生衝突」，並在陽明海運公司
    網站上公布，使公司所有員工均可共見共聞，並提出陽明海
    運公司93年1月15日寄與自訴人之內附該公司93年1月15日人
    字第0930000114號函（下稱自訴人獎懲函）電子郵件為其論
    據。訊據被告固坦承上開函令係其代總經理發布，惟堅詞否
    認有何自訴人所指上開加重誹謗犯行，辯稱：自訴人之獎懲
    內容，係依照陽明海運公司制定之岸勤從業人員獎懲要點之
    規定，由陽明海運公司於92年12月25日召開人力開發委員會
    從業人員獎懲評議會（下稱獎懲評議會）第49次會議決議通
    過，並經總經理核定，且依前開要點之規定，獎懲案件交付
    獎懲評議會審議，做成決議並經總經理核定後即應為發布，
    而其僅係於93年1 月15日因總經理公出時代行發布自訴人之
    獎懲函，其發布內容及程序完全係依照獎懲評議會之決議及
    總經理之核可內容及上開要點之規定辦理，主觀上並無誹謗
    之意圖，在客觀上亦無將足以毀損他人名譽之事以文字、圖
    畫加以散布之行為，自不該當刑法第310條第2項之加重誹謗
    罪；又其將自訴人受懲處乙事加以公告，係遵照前開獎懲要
    點之規定，依職務所應為之行為，其目的係將獎懲評議會之
    決議及總經理核可之懲處事由公告，絕無毀損自訴人名譽之
    故意，更非以毀損自訴人之名譽為唯一依據，屬於善意的發
    表言論，自不構成誹謗罪；再自訴人之獎懲內容既經獎懲評
    議會之決議及總經理核可，被告自有相當理由相信懲處事實
    確為真實，則依司法院大法官釋字第509 號解釋，其所為亦
    自不能以誹謗罪之刑責相繩等語。
四、經查：
  (一)被告係陽明海運公司之副總經理，其曾於93年1 月15日總經
    理黃望修公出時代行總經理職權，以自訴人為正本收受者，
    其公司各部門、各分公司為副本收受者，發布自訴人獎懲函
    ，該函中之獎懲事由並記載「櫃務部專員乙○○自2002年 8
    月調任貨櫃管理一課以來，藉故拒絕接受所分派工作並在辦
    公場所與主管等發生衝突，雖經勸阻，未見改善，影響業務
    推行及同仁工作情緒」等語，固為被告所自承，並有自訴人
    提出之內附上開函令之電子郵件在卷可稽。惟查，陽明海運
    公司就所屬員工之獎懲，定有岸勤從業人員獎懲要點，依該
    要點4.4.3 點規定「各部門有獎懲案件時，以書面簽報具體
    詳情，陳督導副總經理（或協理）核可後，送人力資源部彙
    編議程，交付獎懲評議會審議，做成決議陳請總經理核定後
    發布」，其中第3.3點及3.6點並規定「人力開發委員會從業
    人員獎懲評議會：審議案件並決議獎懲方式」、「總經理：
    核定獎懲評議會之決議」（參本院卷附陽明海運公司岸勤從
    業人員獎懲要點），而本件被告公布之上開自訴人獎懲函，
    即係依陽明海運公司上開要點第4.3.1點、3.3點及3.6 點規
    定，經由部門主管以「櫃務部專員乙○○自20002年8月調任
    貨櫃管理一課以來，遇事推諉、藉故拒絕接受所分派工作，
    在辦公場所咆哮叫囂、辱罵直屬主管，影響該課業務推行及
    同仁工作情緒，造成極大困擾，擬予議處案」提報評議，並
    經該公司獎懲評議會於92年11月25日以第49次會議，由過半
    數委員出席，並以出席委員3分之2同意決議「擬依『岸勤從
    業人員獎懲要點』第4.6.2點、4.6.5點及4.6.6 點等規定，
    予櫃務部專員乙○○記過處分並調離原單位」，再經總經理
    於次日批示「調職部分由人資部依職權處理，餘如擬」後，
    始由被告依該獎懲要點第4.3.1 點之規定，於總經理公出時
    代行發布等情，有上開要點及被告提出之陽明海運公司獎懲
    評議會第49次會議會議紀錄在卷可稽，且依上開獎懲要點第
    4.3.1 點規定之內容可知，經獎懲委員會決議並經總經理核
    定之獎懲案，即應發布，被告並無拒絕發布獎懲結果及對獎
    懲內容予以增刪、變更或對該獎懲事證予以重新查核之權利
    。因此，被告於總經理公出時代行發布自訴人獎懲函，完全
    係依據其公司上開要點之規定，本於其職務所應為之行為，
    且其發布之內容亦僅係單純將獎懲評議會決議並經總經理核
    定之內容轉述而已，並無增加任何個人主觀之意見或為任何
    評述，故被告顯係本於其執行職務之意思，基於善意而代行
    發布自訴人獎懲函，並非以損害自訴人之名譽為目的，其主
    觀上自無誹謗之故意甚明。
  (二)自訴人雖以被告為獎懲評議會第49次會議之主席，並非單純
    發布公告者，其未經查證即公布上開自訴人獎懲函，顯有誹
    謗之故意云云，並請求傳訊證人陳忠信、林淑媛以證明被告
    所發布公告事項之真實性。查被告固為獎懲評議會第49次會
    議之主席，並參與本件自訴人之獎懲決議，然獎懲評議會須
    過半數委員出席始得開會，並以出席委員3分之2同意為決議
    ，此觀之上開獎懲要點第4.1.2點即明，故被告就自訴人之
    獎懲決議並無單獨決定或就決議內容加以增、刪、變更或予
    以推翻之權，且本件自訴人之獎懲決議，係獎懲評議會依自
    訴人部門主管所提出之書面資料而為，並非獎懲委員或被告
    個人憑空捏造，亦有被告提出之自訴人部門主管與自訴人間
    往來之電子郵件資料附卷可按，故被告依據部門主管提出之
    書面資料與出席委員作成自訴人獎懲決議，並經總經理核定
    後，依上開要點規定代行公布自訴人獎懲函，自難認其係明
    知自訴人並無拒絕分派工作及與主管發生衝突等事，而以誹
    謗之故意發布上開自訴人獎懲函，自訴人以被告為獎懲評議
    會第49次會議之主席，未經查證即公布上開自訴人獎懲函，
    認被告有誹謗故意云云，自屬無據。又本件被告主觀上既無
    誹謗自訴人之故意，自訴人聲請傳訊證人陳忠信、林淑媛用
    以證明被告所發公告事項之真實性，自無必要，附此敘明。
  (三)綜上所述，被告主觀上並無誹謗自訴人之故意，核與刑法第
    310 條第2 項加重誹謗罪構成要件有間，自不能以誹謗罪相
    繩。此外，復查無其他積極證據足資認定被告有何誹謗自訴
    人之情事，依首開說明，本件不能證明被告犯罪，自應為諭
    知被告無罪之判決。
據上論斷，應依刑事訴訟法第301條第1項前段，判決如主文。
中　　華　　民　　國　　94　　年　　4 　　月　　14  　日
                  刑事第三庭審判長法    官  鄭景文
                                  法    官  曾雨明
                                  法    官  王美婷
以上正本證明與原本無異。
對於本件判決如有不服，應於收受送達後10日內，向本院提出上
訴書狀，上訴於臺灣高等法院，並按他造當事人之人數附具繕本
。
中　　華　　民　　國　　94　　年　　4 　　月　　14  　日
                                  書 記 官  劉珍珍
